【裁判字號】    97,上易,593
【裁判日期】    971118
【裁判案由】    損害賠償
【裁判全文】
臺灣高等法院民事判決                 97年度上易字第593號
上  訴  人  乙○○
                                67號5樓
            丁○○
共      同
訴訟代理人  邱奕澄律師
被  上訴人  丙○○
上列當事人間請求損害賠償事件，上訴人對於中華民國97年5月
26日臺灣桃園地方法院96年度訴字第145號第一審判決提起一部
上訴，本院於97年11月11日言詞辯論終結，判決如下：
    主      文
上訴駁回。
第二審訴訟費用由上訴人連帶負擔。
    事實及理由
一、被上訴人起訴主張：上訴人乙○○、丁○○為父子關係，依
    序為伊兄、侄，上訴人與年籍不詳之男子於民國93年12月29
    日晚上8時37分許，在桃園縣龜山鄉○○路1300巷71號住處
    ，共同徒手毆打伊，致伊受有右腰挫傷併第一腰椎壓迫性骨
    折、左胸挫傷、頭部外傷併顏面挫傷、頸部挫傷及腎臟挫傷
    等傷害，伊因此支出醫藥費及受有手機、衣服、手錶等財物
    損害合計新台幣（下同）30萬元，而其傷勢迄今無法痊癒，
    自營之國術館亦因此停業，受有工作及減少勞動能力損失合
    計50萬元，另伊因前開傷害，致身心嚴重受創，精神上受有
    莫大痛苦，上訴人應賠償精神慰撫金50萬元。爰依侵權行為
    之法律關係，求為判命上訴人應連帶給付130萬元等語。
二、上訴人則以：伊與被上訴人因故發生衝突，雙方進而互毆，
    伊願支付被上訴人醫療費用10,736元，惟被上訴人所受傷害
    輕微，並無因此喪失或減少勞動能力，且被上訴人自營之國
    術館，亦無法確定是否因其受傷而停業，自無減少工作收入
    之可言。又雙方係互毆，伊亦受傷，但顧及家庭和諧，未對
    被上訴人提出傷害告訴，並願負擔醫療費用，被上訴人請求
    之精神慰撫金額過高，應予免除等語為辯。
三、原審為被上訴人部分勝敗之判決，即判命上訴人應連帶給付
    被上訴人210,736元（即判准醫療費用10,736元、工作收入
    及減少勞動能力損失10萬元、神慰撫金10萬元），駁回被上
    訴人其餘之訴。被上訴人就其敗訴部分未提起上訴，已告確
    定。上訴人就其敗訴部分，提起一部上訴（即就醫療費用
    10,736元本息部分未提起上訴，已告確定），聲明：
    (一)原判決關於命上訴人連帶給付超過10,736元本息及該部分
      假執行之宣告，並訴訟費用之負擔均廢棄。
    (二)上廢棄部分，被上訴人在第一審之訴駁回。
    被上訴人則答辯聲明：上訴駁回。
四、本院整理並協議簡化爭點如下（見本院卷二第71頁反面，97
    年10月13日準備程序筆錄）：
    (一)不爭執之事實：
    1.上訴人乙○○、丁○○為父子關係，乙○○為被上訴人之
      兄。
    2.上訴人與年籍不詳之男子於93年12月29日晚上8時37分許
      ，在桃園縣龜山鄉○○路1300巷71號住處，共同徒手毆打
      被上訴人，致被上訴人受有右腰挫傷併第一腰椎壓迫性骨
      折、左胸挫傷、頭部外傷併顏面挫傷、頸部挫傷及腎臟挫
      傷等傷害，被上訴人因此支出醫藥費用10,736元。
    3.上訴人因前開傷害事件，經臺灣桃園地方法院刑事庭以95
      年度簡上字第381號判處乙○○拘役60日、丁○○拘役30
      日，並得易科罰金確定。
    (二)爭執事項：
    1.兩造於前揭時、地是否發生互毆？被上訴人遭上訴人毆傷
      ，是否與有過失而有民法第217條規定之適用？
    2.被上訴人以其因上開傷害而停業，請求上訴人給付工作收
      入及減少勞動能力損失10萬元（原請求50萬元，原審判准
      10萬元，被上訴人就其敗訴部分，未據提起上訴，已告確
      定），是否有理由？
    3.被上訴人請求非財產上損害即慰撫金10萬元（原請求50萬
      元，原審判准10萬元，被上訴人就其敗訴部分，未據提起
      上訴，已告確定），是否過高？
    茲就上開爭執事項分述如下。
五、按關於侵權行為賠償損害之請求權，以受有實際損害為成立
    要件，若絕無損害亦即無賠償之可言，而損害賠償之範圍，
    應以被害人實際所受損害為衡。又雙方互毆乃雙方互為侵權
    行為，與雙方行為為損害之共同原因者有別，無民法第217
    條過失相抵原則之適用。最高法院19年上字第363號、第315
    0號、第2316號判例及68年台上字第967號判例分別可資參照
    。查上訴人抗辯兩造於前揭時、地發生互毆，各有受傷，應
    有民法第217條規定之適用等語，非惟為被上訴人所否認，
    且台灣桃園地方法院95年度簡上字第381號刑事判決僅認定
    被上訴人與乙○○曾發生互毆，未據乙○○提出告訴之事實
    ，並無被上訴人亦與丁○○發生互毆之情事（見原審卷第17
    -23頁）。況上訴人迄未就其因此受有何項損害及其範圍，
    舉證以實其說，依上開說明，上訴人既無實際受損，被上訴
    人自無賠償之可言，更遑論有民法第217條過失相抵原則之
    適用。是上訴人前揭所辯，不足以採。
六、次按因故意或過失，不法侵害他人之權利者，負損害賠償責
    任。又數人共同不法侵害他人之權利者，連帶負損害賠償責
    任。民法第184條第1項前段、第185條前段分別定有明文。
    本件被上訴人主張其遭上訴人與年籍不詳之男子於前揭時、
    地共同徒手毆打，致受有右腰挫傷併第一腰椎壓迫性骨折、
    左胸挫傷、頭部外傷併顏面挫傷、頸部挫傷及腎臟挫傷等語
    ，業據提出敏盛綜合醫院診斷證明書為證（見原審卷第6頁
    ），參以證人即被上訴人之母黃邱有妹於94年10月11日在台
    灣桃園地方法院檢察署94年度偵字第9373號傷害案件偵訊時
    證述上訴人有共同毆打被上訴人等情，並有被上訴人受傷照
    片可憑（見該案偵查卷第25、31頁），復為上訴人所是認（
    見本院卷一第16頁反面、第17頁正面），應堪信實。足證被
    上訴人所受傷害與上訴人共同傷害行為間，具相當因果關係
    。依首揭說明，被上訴人自得請求上訴人連帶負侵權行為損
    害賠償之責。
七、被上訴人主張其因上開傷害而停業，受有工作收入及減少勞
    動能力之損失10萬元等語，為上訴人所否認。經查：
    (一)被上訴人因前揭傷害，僅至敏盛綜合醫院就醫一次，有敏
      盛綜合醫院96年5月8日敏醫字第0960001313號函、97 年9
      月17日敏醫字第0970003324號函及回覆意見表可稽（見原
      審卷第67頁，本院卷二第30、31頁）。依該醫院主治醫師
      意見簽註意見表及被上訴人相關病歷影本，略稱：被上訴
      人於93年12月29日到院就醫，主訴被打，於93年12月30日
      上午3時45分出院，診斷如診斷證明書，嗣被上訴人未曾
      到院複診，直至96年5月10日到院檢查，甚難判斷病情變
      化及休養日數等語，並為兩造所不爭執（見本院卷二第31
      -39頁、71頁正面），應堪信實。
    (二)被上訴人於原審固提出德昌診所診斷證明書，其上記載被
      上訴人於93年12月30日、94年1月2日、94年1月3日、94年
      1月4日、94年1月8日、94年1月9日至該診所治療病名為「
      1.口腔潰瘍2.口下唇裂傷3.左臉頰挫傷4.左腿裂傷」之傷
      害（見原審卷第7頁）。經該診所負責醫師甲○○於96 年
      8月13日函復原審略稱：被上訴人於93年12月25日罹患再
      發性口鵝瘡口炎，病灶於1、2週內痊癒，其口腔潰瘍與93
      年12月29日所受外傷無因果關係等語（見原審卷第88頁）
      。甲○○復於97年10月6日以陳報狀略稱：其就被上訴人
      外傷部分，並未診治，僅就被上訴人口腔潰瘍部分予以診
      療，對被上訴人口腔潰瘍以外之病情，僅依其傷情如實判
      斷詳載於病名欄，並無從判斷影響勞動能力及有無休養之
      必要等語，且為兩造所不爭執（見本院卷二第54頁、70頁
      反面），堪予採信。足證被上訴人自93年12月29日受傷後
      至94年1月9日在德昌診所治療者，僅為口腔潰瘍，德昌診
      所並未就被上訴人因本件傷害所受口下唇裂傷、左臉頰挫
      傷、左腿裂傷等部位予以治療，自難以德昌診所之診斷證
      明書為有利於被上訴人之認定。
    (三)證人即被上訴人房東余連樹於97年3月19日在原審結稱：
      被上訴人向其承租桃園縣中壢市○○○路○段166號建物
      ，每月租金21,000元，已租10年以上，水電費均由被上訴
      人繳納，金額不明，被上訴人承租係做推拿整脊，其去收
      租時有看到關門沒有營業，以前比較少。其難得去被上訴
      人那裡，收租金偶爾才去，其不知道被上訴人沒有營業時
      間有多久，但其打球路過時，被上訴人陸續有時營業，有
      時未營業，其未進去了解，被上訴人亦未告訴其受傷後，
      連續多久沒有開業，但關門沒有營業時間滿多的，其不知
      被上訴人關門係在休息或外出等語（見原審卷第132、133
      頁），並為兩造所不爭執，應認屬實。
    (四)按不法侵害他人之身體或健康者，對於被害人因此喪失或
      減少勞動能力或增加生活上之需要時，應負損害賠償責任
      。民法第193條第1項定有明文。又當事人已證明受有損害
      而不能證明其數額或證明顯有重大困難者，法院應審酌一
      切情況，依所得心證定其數額。為民事訴訟法第222條第2
      項所明定。承前所述，被上訴人遭上訴人共同毆傷，因其
      從事推拿整脊工作，或可自行療傷，故僅在敏盛綜合醫院
      治療一次，並未在德昌診所治療其所受外傷，又別無在其
      他醫院或診所治療之紀錄，顯見其傷勢並非嚴重到須至大
      型醫院住院治療之程度。而由余連樹前揭證詞，僅能證明
      被上訴人之國術館常未營業，但未積欠房租，且自付水電
      費等情，尚無法證明其國術館有時停業均與被上訴人受上
      訴人毆傷有關。縱令被上訴人不能證明其每月之收入及其
      因傷致國術館有時無法營業之期間（見原審卷第51頁、本
      院卷二第71頁正面），且因其收入無須報稅，本院依職權
      自稅務電子閘門調得之財產明細表，被上訴人並無任何所
      得（見本院卷二第20-22頁），即證明其收入顯有重大困
      難。惟以被上訴人受傷程度及從事推拿整脊工作多需站立
      並使力等情觀之，堪認被上訴人有歇業休養之必要，其國
      術館之營業自亦因此受影響。揆諸上開說明，爰審酌被上
      訴人經營國術館，每月收入扣除房租21,000元（原判決誤
      載12,000元，見原審卷第132頁），尚須支付電話費、水
      電費及第四台使用費約1萬元，並支應個人每月1萬元生活
      費及其他開銷（證人即被上訴人之妹陳黃素美於上開刑事
      案件偵訊時已證述被上訴人有養家等語，見上開偵查卷第
      27頁），始能達到收支平衡（即無積欠房租之情事），其
      每月收入約有5萬元。再參以被上訴人為空軍機械學校畢
      業，未婚，無子女，亦無恒產，銀行債務約7、8萬元，以
      經營國術館為其唯一收入來源等一切情況（見原審卷第98
      頁），認被上訴人因本件傷害受有工作收入及減少勞動能
      力之損失以10萬元計算較為適宜。上訴人抗辯被上訴人並
      未因此傷害而喪失或減少勞動能力，自無減少工作收入云
      云，要無可採。
八、又按不法侵害他人之身體、健康、名譽、自由、信用、隱私
    、貞操，或不法侵害其他人格法益而情節重大者，被害人雖
    非財產上之損害，亦得請求賠償相當之金額。民法第195條
    第1項前段亦定有明文。本件被上訴人於前揭時、地因遭上
    訴人共同毆打，致受有有右腰挫傷併第一腰椎壓迫性骨折、
    左胸挫傷、頭部外傷併顏面挫傷、頸部挫傷及腎臟挫傷等傷
    害，其身體及精神上自受有莫大痛苦，自得依上開規定請求
    被上訴人給付非財產上之損害賠償即慰撫金。爰審酌被上訴
    人為空軍機械學校畢業，未婚，無子女，亦無恒產，銀行債
    務約7、8萬元（見原審卷第98頁），經營國術館從事推拿整
    脊工作，月入約5萬元；乙○○為初中畢業，已婚，有子女
    三名，均已成年有工作，其僅扶養母親黃邱有妹及配偶，每
    月收入約18,900元（見原審卷第98頁），於95年度之股利所
    得為11,795元，96年度之薪資、股利所得為174,257元，並
    有坐落桃園縣之房地、汽車及投資款價值合計651,310元；
    丁○○則為商農畢業，已婚，育有子女二名（見原審卷第99
    頁），於95、96年度之薪資所得依序為19,600元、221,400
    元，並有坐落桃園縣價值426,575元之房地產（丁○○自承
    其市價約120萬元，貸款每月9,000元，見原審卷第99頁），
    有兩造所不爭執之稅務電子閘門財產所得調件明細表可稽（
    見本院卷二第9-22頁），並參酌彼此為兄弟、叔侄關係，僅
    因細故即發生傷害事件等一切情況，認被上訴人得請求之非
    財產上損害賠償以10萬元為適當。上訴人所辯被上訴人請求
    之慰撫金過高，應予免除云云，亦無足取。
九、從而，被上訴人依侵權行為損害賠償之法律關係，請求上訴
    人連帶給付210,736元〔計算式：10,736（醫療費用）+100,
    000（工作收入及減少勞動能力之損失）+100,000（非財產
    上之損害賠償）=210,736〕，為有理由，應予准許（被上訴
    人敗訴確定部分，不予另贅）。原審判命上訴人如數給付，
    並依職權宣告假執行，核無不合。上訴意旨指摘原判決（除
    確定部分外）關於命其給付被上訴人工作收入及減少勞動能
    力之損失10萬元與非財產上之損害賠償10萬元此部分不當，
    求予廢棄改判，為無理由，應予駁回。又本件事證已臻明確
    ，兩造其餘之攻擊或防禦方法及未經援用之證據，經本院斟
    酌後，認為不足以影響本判決之結果，自無逐一詳予論駁之
    必要，併此敘明。
十、據上論結，本件上訴為無理由，依民事訴訟法第449條第1項
    、第85條第2項，判決如主文。
中    華    民    國    97    年    11    月    18    日
                    民事第十七庭
                        審判長法  官   藍文祥
                              法  官   吳燁山
                              法  官   張競文
正本係照原本作成。
不得上訴。
中    華    民    國    97    年    11    月    19    日
                              書記官   章大富


司法院資訊處製作；財團法人民間司法改革基金會備份。
